臺灣士林地方法院民事判決　九十年度簡上字第一四二號
　　上　訴　人　甲○○○
　　被上訴人　　吉祥證券股份有限公司館前分公司
　　法定代理人　乙○○
　　訴訟代理人　丙○○
右當事人間請求清償債務事件，上訴人對於中華民國九十年四月二十五日本院士林簡
易庭九十年度士簡字第二九三號第一審判決提起上訴，本院判決如左：
    主      文
上訴駁回。
第二審訴訟費用由上訴人負擔。
    事      實
甲、上訴人方面：
  一、聲明
    (一)原判決廢棄。
    (二)被上訴人在第一審之訴駁回。
    (三)第一、二審訴訟費用均由被上訴人負擔。
  二、陳述：除與原審判決書所載者相同茲予引用外，補稱：
    (一)上訴人自民國八十年二月二十四日即在被上訴人公司開立帳戶，迄本件案件前
      上訴人之信用良好，被上訴人聲稱其於八十九年九月十九日以掛號通知上訴人
      補足融資自備款乙事，因該通知書非上訴人親自簽收，故未曾注意雖有疏失，
      但距離上訴人於八十九年十一月份被處分擔保品，仍有二個多月的時間，期間
      被上訴人僅於處分擔保品的前一天晚上九點以電話告知，另上訴人措手不及而
      未以其他任何方式再度通知提醒上訴人，被上訴人亦有未盡其服務事業之本分
      ，且上訴人仍有二十四張中華開發現股股票於被上訴人處作為質押，而非被上
      訴人所稱這些股票是八萬股融資股票其中之一部分，且這二十四張股票市值遠
      超過其營業員所告知之壹拾肆萬元整，且只需賣掉其中五張現股股票即可補足
      差額，被上訴人為何不處分此二十四張現股股票卻堅持處分上訴人之融資股票
      斷頭，是否想多賺取手續費，值得爭議。且於處分八萬張股票後當晚營業員通
      知上訴人於隔日早上須至被上訴人處開立取款條，當時上訴人才知道八萬股股
      票被全數處分，且連二十四張現股股票都要上訴人賣掉，令上訴人心驚肉跳，
      不知所措，後上訴人告知營業員若要將上訴人之二十四張股票賣掉，上訴人即
      至證管會提出告訴，被上訴人才不致將二十四張現股股票賣掉。
    (二)被上訴人主張上訴人當初是整筆買進，故依規定賣出股票，維持其維持率，需
      整筆賣出，被上訴人不知是依那一條規定，上訴人附上八十九年十一月二十三
      日台北銀行北投分行交易明細表乙份內顯示上訴人於台北銀行可以部分賣出，
      而非一定要整筆賣出，且上訴人當初與被上訴人於八十八年簽約時，僅是通知
      上訴人前往蓋章，也未告知詳細內容。
    (三)被上訴人宣稱依融資融券契約而處分上訴人之擔保品係屬合法，但因上訴人仍
      有二十四張現股在被上訴人處，市值遠超過需補之金額，且在掛號通知寄出後
      二個月期間卻未再以其他方式提醒上訴人令上訴人來不及反應造成上訴人重大
      損失，信用破產，且住宿之房舍被查封。
    (四)上訴人是不反對被上訴人公司的作法，但是應該事先通知，因之前掛號信是上
      訴人女兒所收，上訴人疏未注意。
    (五)被上訴人處分擔保品抵償之行為，未依誠實信用方法為之：
      1.被上訴人係於斷頭前一日晚上九時許，始以電話通知要處分擔保品，使上訴
        人措手不及一節，為被上訴人所不爭執。
      2.按行使債權，履行債務，應依誠實及信用方法，民法第二百十九條定有明文
        。且最高法院亦著有「債權人甲與債務人乙成立和解契約，約定如乙依此次
        所定日期、數額如數付清，則全部債款作為清償，每期付款均應於午十二時
        前為之，嗣後乙已將第八期以前各期應付之款如數付清，其最後第九、十兩
        期之款，應於上年十二月三十一日付清，是日乙因須以即期支票換取銀行本
        票始可付甲，而是日銀行業務紛忙致稽時間，送交甲處已十二時三十分，乙
        於是日上午十一時三十二分曾以電話致甲商緩數分鐘，甲雖未允緩三十分鐘
        ，而乙之遲誤時間，按其情形非無可原，雙方之和解契約係因該地商業習慣
        ，票據於下午二時送入銀行，須作為翌日所收資遣，故特約明須於午十二時
        前付款，如甲於十二時三十分收款後即以之送入銀行，銀行仍可作為當日所
        收資遣，於甲並無損失，乃甲以乙已遲延三十分鐘拒絕受領，主張乙應償還
        全部債款，其行使債權，實有背於誠實及信用方法，依民法第二百十九條之
        規定，不能認為正當。」判例可供參考，可見被上訴人處分擔保品之行為，
        未依誠實信用之方法。
      3.再者，要保持維持率在一定之比例，其方法有數端，處分擔保品僅為其中之
         一，是以，被上訴人如要採用處分擔保品之法，其通知仍係行使債權之一
         部分，須依誠實信用方法為之。
      4.原判決以被上訴人所陳之「上訴人當初係整筆買進，依規定賣出股票維持其
        維持率需整筆賣出，但上訴人只要賣幾張，否則說要向證管會提出告訴，因
        此就沒賣」云云為據，認被上訴人未賣擔保品係本於上訴人之意思，上訴人
        不得以被上訴人其時未賣擔保品而認可歸責於被上訴人，惟原判決之認定顯
        與事實不符，因並未調查被上訴人所陳之「依規定需整筆賣出」，是否果有
        此規定？即率為認定。
     (六)上訴人如依上訴人之只是賣出擔保品即足維持維持率，但被上訴人竟未依囑
       辦理，致使擔保品市值持續走低，其自係可歸責於被上訴人之事由，則其後
       之差價自不應令上訴人負擔；尤其被上訴人在答辯狀辯稱將上訴人之二十四
       張開發股票依現值計算，尚不足法定維持率百分之二十，猶須補繳新台幣（
       下同）十四萬元，則原判決令上訴人需給付三十三萬餘元，係如何計算？當
       時之開發股價如何？是否全可歸責於上訴人？等等，均有未明。
  三、證據：援用原審之立證方法，並提出台北銀行證券交割單兩份、臺灣台北地方
      法院民事執行處通知影本乙份、融資買進報告書影本乙份，並聲請訊問證人台
      北銀行證券經紀商北投分公司營業員賴文雄。
乙、被上訴人方面：
  一、聲明：如主文所示。
  二、陳述：除與原審判決書所載者相同茲予引用外，補稱：
    (一)按上訴人於八十二年二月二十四日於被上訴人公司開立四九八三二之八帳戶，
      並於八十八年七月十五日簽訂融資融券契約，其後於八十九年七月二十四日融
      資買進開發股票八萬股，融資金額為貳佰壹拾萬貳仟元，至同年九月十八日，
      因整戶維持率不足，故被上訴人公司依「台灣證券交易所股份有限公司證券商
      辦理有價證券融資融券業務操作辦法」第二十三條第四項之規定通知上訴人限
      期前來補足融資自備款，但未獲上訴人理會，被上訴人遂依同法第二十四條第
      一項第一款規定準用第三十九條第一項處分其擔保品，抵償融資及利息差額後
      仍不足參拾參萬零參佰玖拾貳元，上訴人就前開事實不為爭執，亦為原審（台
      灣士林地方法院九十年度士簡字第二九三號判決）所採，合先敘明。
    (二)查「台灣證券交易所股份有限公司證券商辦理有價證券融資融券業務操作辦法
      」第二十四條第一項第一款：「當日委託人整戶維持率仍不足者，自次一營業
      日起準用第三十九條第一項規定處分其擔保品。」同條第二項：「前項處分之
      標的為委託人信用帳戶內各該筆因不足擔保維持率經通知補繳之融資融券擔保
      品‧‧‧。」是以被上訴人公司依前開規定處分上訴人該筆委託開發股票八萬
      股並無不法，亦非任意處分。又上訴人稱其於台北銀行北投分行所設立之股票
      交易帳戶得僅處分部分擔保品，若以他券商不依規定辦理之情形要求被上訴人
      公司比照辦理，豈非強人所難。且上訴人所附之台北銀行北投分行交易明細表
      顯示上訴人係多筆買進單筆賣出，與被上訴人公司單筆買進單筆賣出之性質不
      同，不可相比擬。
    (三)上訴人所稱其尚有擔保品開發股票現股二萬四千股於被上訴人公司，其市值遠
      超過所須追繳新台幣十四萬元，被上訴人公司無理由處分其擔保品。惟查被上
      訴人已將上訴人開發股票二萬四千股依現值計算下去，上訴人之整戶維持率仍
      不足法定維持率百分之一百二十，而必須另外再補繳新台幣十四萬元。被上訴
      人公司通知上訴人應補繳之金額並無違誤，實係上訴人有所誤解。
    (四)綜上所述，被上訴人公司處分上訴人融資擔保品係依「台灣證券交易所股份有
      限公司證券商辦理有價證券融資融券業務操作辦法」辦理，實為維持證券市場
      交易秩序，考量風險，避免損失擴大不得不然之做法，並非上訴人所稱坑殺散
      戶，故意造成上訴人損失。
    (五)被上訴人之名稱業經主管機關核准變更名稱為「吉祥證券股份有限公司館前分
      公司」，爰依法聲明承受訴訟。
  三、證據：除援用原審之立證方法，並提出臺灣證券交易所股份有限公司證券商辦
      理有價證券買賣融資融券業務操作辦法、經濟部函影本一件。
    理      由
一、被上訴人起訴主張上訴人於八十二年二月二十四日於被上訴人公司開立四九八三
    三之六帳戶，並於八十八年七月十五日簽訂融資融券契約，其後於八十九年七月
    二十四日融資買進中華開發股票八萬股，融資金額為二百一十萬二千元，至同年
    九月十八日，因整戶維持率不足，故被上訴人依「台灣證券交易所股份有限公司
    證券商辦理有價證券融資融券操作辦法」第二十三條第四項規定，通知債務人限
    期前來補足融資自備款，但未獲上訴人理會，被上訴人依同法規定於同年十月二
    十一日處分其擔保品，抵償融資及利息差額後仍不足三十三萬零三百九十二元，
    爰依上述契約請求上訴人給付上開金額及自支付命付送達上訴人之翌日起至清償
    日止，按年息百分之五計算之利息等情；上訴人對有簽立融資融券契約，及於八
    十九年七月二十四日融資買進中華開發股票八萬股，融資金額為二百一十萬二千
    元，至同年九月十八日，因整戶維持率不足，被上訴人於九月十九日以掛號信通
    知上訴人補足融資自備款之事實不爭執，惟以：因掛號信係其女兒代收，上訴人
    疏未注意，後被上訴人直至處分其融資買進之股票前一日晚上九時才打電話告知
    上訴人，致上訴人籌措資金不足，且上訴人另有二十四張中華開發現股可賣，又
    被上訴人只要賣掉其擔保之股票一部分達到維持率即可，不需將八萬股之股票全
    賣掉，造成上訴人之損失云云為辯。
二、被上訴人主張上訴人於八十二年二月二十四日於被上訴人公司開立四九八三三之
    六帳戶，並於八十八年七月十五日簽訂融資融券契約，其後於八十九年七月二十
    四日融資買進中華開發股票八萬股，融資金額為二百一十萬二千元，至同年九月
    十八日，因整戶維持率不足，故被上訴人依「台灣證券交易所股份有限公司證券
    商辦理有價證券融資融券操作辦法」第二十三條第四項規定，通知上訴人限期前
    來補足融資自備款，但上訴人並未補足，被上訴人依同法規定於同年十月二十一
    日處分其擔保品，抵償融資及利息差額後仍不足三十三萬零三百九十二元之事實
    ，業據提出與其所述相符之融資融券契約書、郵局交寄大宗掛號函件執據、信用
    交易擔保品處分明細等影本各一件為證，查依兩造間所訂之融資融券契約書第六
    條約定「乙方（即被上訴人）逐日計算甲方信用帳戶內之擔保品價值與其融資融
    券債務之比率，其低於規定比率時，甲方（即上訴人）應即依乙方之通知於期間
    內補繳差額。前項比率及補繳期限，依操作辦法第二十三條定之。」、第七條約
    定「甲方未依前條第一項規定補繳差額時，乙方即得依操作辦法第二十四條規定
    處分其擔保品。」、第九條「乙方依前二條規定處分擔保品之時間及其處分價格
    ，甲方絕無異議，處分費用並由甲方負擔之。前項處分所得，抵充甲方所負融資
    融券債務有剩餘者，應返還委託人，如不足抵充，甲方應立即清債，否則乙方依
    法追償之。」，而被上訴人既已依「台灣證券交易所股份有限公司證券商辦理有
    價證券融資融券業務操作辦法」第二十三條第四項之規定通知上訴人限期前來補
    足融資自備款，而上訴人亦自認因掛號信係其女兒代收，其疏未注意致未補足，
    則依上開契約第九條約定，被上訴人本即得處分擔保品，縱其於處分之前一日晚
    上九時再以電話告知上訴人，僅係再一次通知，難認被上訴人處分擔保品之行為
    有違誠信原則。又依上開操作辦法第二十四條第二項規定：「前項處分之標的為
    委託人信用帳戶內各該筆因不足擔保維持率經通知補繳之融資融券擔保品，．．
    。」，該規定既明載處分之標的為委託人信用帳戶內『各該筆』因不足擔保維持
    率經通知補繳之融資融券擔保品，而本件上訴人係以單筆融資買進八萬股中華開
    發股票，則被上訴人因而整筆處分，並不違反該條之規定。至上訴人抗辯其於台
    北銀行之融資買賣股票，是可以部分賣出，並提出八十九年十一月二十三日台北
    銀行北投分行交易明細表乙份為證，並聲請訊問證人賴文雄，惟本件被上訴人之
    處分行為，並未違法已如前述，縱台北銀行之作法與被上訴人不同，亦不得即認
    被上訴人之處分行為為違法，況上訴人於本院九十一年七月二十四日言詞辯論期
    日亦表示「我是不反對被上訴人公司的作法，但是應該事先通知我」等語，故上
    訴人此部分抗辯，亦不足採。上訴人又以其另有二十四張現股股票可處分，不一
    定需處分八萬股之擔保品云云，然查上訴人亦自承該二十四張現股股票是在集保
    帳戶，並非在融資帳戶，被上訴人公司能處分的僅有融資帳戶內之股票等語（見
    本院九十一年七月二十四日言詞辯論筆錄），被上訴人依法能處分者既僅為融資
    買進之該八萬股股票，上訴人抗辯被上訴人可以處分其二十四張現股股票以提高
    維持率，即無理由，此項抗辯亦不足採。
三、從而被上訴人基於契約之約定，請求上訴人給付差額三十三萬三百九十二元，及
    自支付命付送達上訴人翌日即九十年一月三十日起至清償日止之法定遲延利息，
    為有理由，應予准許。原審命上訴人給付，核無違誤，上訴意旨，仍執陳詞，指
    摘原判決不當，求予廢棄改判，為無理由，應駁回其上訴。
四、兩造其餘主張及所提證據與本院上開論斷無涉或無違，不予贅述。
五、據上論結，本件上訴為無理由，依民事訴訟法第四百三十六條之一第三項、第四
    百四十九條第一項、第七十八條，判決如主文。
中　　　華　　　民　　　國　　九十一　　年　　　八　　　月　　十四　　　日
                            臺灣士林地方法院民事庭
~B審判長法官　李正紀
~B法　　　官　邱璿如
~B法　　　官　陳麗芬
本判決不得上訴。
右為正本係照原本作成。
中　　　華　　　民　　　國　　九十一　　年　　　八　　　月　　 十五　　 日
~B法院書記官　李明章
